臺灣高等法院臺南分院刑事判決　　　　96年度交上易字第74號
上　訴　人　臺灣嘉義地方法院檢察署檢察官
上　訴　人
即　被　告　甲○○
選任辯護人　宋金比 律師
上列上訴人因被告業務過失傷害案件，不服臺灣嘉義地方法院95
年度交易字第179號中華民國95年11月28日第一審判決（起訴案
號：臺灣嘉義地方法院檢察署95年度偵字第6292文號），提起上
訴，本院判決如下：
    主  文
上訴駁回。
    事  實
一、甲○○係乃勤企業有限公司（下稱乃勤公司）載運貨物之司
    機，為從事駕駛業務之人。於民國95年3月16日上午，駕駛
    車牌號碼８１３６－ＬＷ號自用小貨車，沿嘉義市○○路由
    西向東方向行駛，於當日上午10時15分許，行經民族路813
    號前時，其本應注意車前狀況及與併行車輛保持安全間距，
    並隨時採取必要之安全措施；且依當時天候佳，路面乾燥、
    無缺陷、道路無障礙物、視距良好等狀況，又無不能注意之
    情形。竟疏未注意及此，貿然向右側偏行，適其同向右側由
    丁○○騎乘車牌號碼ＴＬＣ－４０５號輕型機車閃避不及，
    致擦撞甲○○駕駛之上開自用小貨車右後輪，丁○○因而人
    車倒地，而受有左足輾壓傷併開放性傷口及趾動脈斷裂、第
    一至第四咐骨蹠骨關節開放性骨折脫臼、左腓骨折及左下肢
    腔室症候群等傷害，甲○○於犯罪後，於有偵查權限之人知
    悉犯罪人前，主動向前往現場處理事故員警當場承認係肇事
    人，並陳述肇事經過，自首接受裁判。嗣丁○○於95年4月1
    0日進行左側膝下截肢而達毀敗一肢機能之重傷害。
二、案經丁○○及其配偶乙○○訴由臺灣嘉義地方法院檢察署檢
    察官偵辦起訴。
    理  由
壹、程序方面
一、查證人丙○○○於本院審理時，業經到庭具結詰問作證，與
    其於警詢、偵查中所為之陳述內容大致相符（詳如後述）則
    本院自得以證人丙○○○在審判中所為之供述為證據，爰不
    再探究其警詢、偵查筆錄證據能力之有無，合先說明。
二、又按被告以外之人於審判外之陳述，經當事人於審判程序同
    意作為證據，法院審酌該言詞陳述或書面陳述作成時之情況
    ，認為適當者，亦得為證據。當事人、代理人或辯護人於法
    院調查證據時，知有刑事訴訟法第159條第1項不得為證據情
    形，而未於言詞辯論終結前聲明異議，視為有前項之同意，
    刑事訴訟法第159條之5第1項亦定有明文。本件其餘被告以
    外之人即告訴人丁○○、乙○○、告訴人代理人戊○○、證
    人楊玉婷、黃淑華、陳健正、王鳳珠於警詢或檢察事務官詢
    問時所為之陳述，及其他具傳聞性質之證據方法，公訴人、
    被告及其選任辯護人均同意列入證據方法，且迄言詞辯論終
    結前亦未聲明異議，本院審酌前開證據資料作成時之情況，
    核無違法取證或其他瑕疵，且為證明本件犯罪事實所必要之
    重要關係事項，認為以之作為證據為適當，自得採為本案認
    定事實之證據，併予敘明。
貳、實體方面
一、訊據被告甲○○固坦承從事駕駛業務，且有於上揭時、地駕
    駛該自用小貨車一節，然否認有何過失傷害犯行，辯稱：當
    時係因丁○○騎乘輕型機車自後方撞上其自用小貨車之右後
    輪而跌倒致傷云云。惟查：
    (一)上開犯罪事實，業據證人即告訴人丁○○於警詢、證人即
      告訴人乙○○、告訴代理人戊○○於檢察官事務官詢問時
      指訴明確，證人戊○○、王鳳珠、楊玉婷、黃淑華、警員
      陳健正分別於檢察事務官詢問時證述綦詳；復有道路交通
      事故當事人登記聯單、交通事故談話紀錄表、酒精測定紀
      錄表、道路交通事故現場圖、道路交通事故調查報告表（
      一）、（二）各1紙、現場及車損照片8張附卷可稽（見95
      年度交查字第569號卷，下稱交查卷，第8頁、第11至16頁
      、第19至22頁）。
    (二)再者，告訴人丁○○因此次車禍致受有左足輾壓傷併開放
      性傷口及趾動脈斷裂、第一至第四咐骨蹠骨關節開放性骨
      折脫臼、左腓骨折及左下肢腔室症候群，並於95年4月10
      日進行左膝下截肢，亦有嘉義榮民醫院診斷書2紙存卷足
      憑（見交查卷第32、33頁），告訴人既因而截除左小腿，
      顯已達毀敗一肢機能之重傷害，亦堪認定。
    (三)參酌，證人丙○○○於本院審理時到庭具結證稱：「（
      問:95 年3月16日上午10點15分左右，妳有無目睹一件車
      禍事件？）車禍地點剛好在我家門口，我有看到。（問：
      妳當時站立於何處？）我站在家門口。（問：妳站在家裡
      面或家門口？）站在門檻。（問：妳當時在做什麼？）剛
      好站立望著馬路。（問：妳如何發覺本件車禍事故？）我
      站在門檻，正好目睹。（問：當時妳看到的狀況為何？）
      有好幾台機車行進，有一台小貨車經過向右轉，然後就看
      到一台機車倒下。（問：妳之前在警詢中說「我當時在屋
      內（民族路813號）看見自小貨車沿民族路西向東行駛，
      右側車身擦撞機車」，妳所謂的屋內，是指妳人在屋內，
      但站立於家門口？）是。」，與渠於警詢及檢察事務官詢
      問時所證述：當時站在門口看到馬路，自小貨車行駛在快
      車道上，突然轉向機車道，導致很多機車緊急往右側閃避
      ，感覺小貨車車速很快，小貨車開過去後，輕型機車即倒
      地，機車騎士倒臥在快車道上，小貨車駕駛未停，係後方
      1位騎乘機車小姐追上前告知自小貨車駕駛上情等情（見
      交查卷57至58頁）大致相符，應可採信。證人楊玉婷於
      檢察事務官詢問時證稱：當時騎乘機車載另一友人黃淑華
      ，騎乘在被害人前方，因聽到有人呼喊「出車禍」才知悉
      ，看到其倒臥在快車道上等語（見交查卷第41、42頁）。
      證人陳健正警員於檢察事務官詢問時證稱：機車刮地痕
      及血跡皆在快車道上等語（見交查卷第55頁）明確。另
      參以卷附現場照片顯示：被害人機車倒地位置，係與道路
      行進方向幾近平行，且橫置於機車道與快車道上，其車頭
      係朝向機車道而在分道線上；再觀之被害人所受之傷害為
      左足輾壓傷併開放性傷口及趾動脈斷裂、第一至第四咐骨
      蹠骨關節開放性骨折脫臼、左腓骨折及左下肢腔室症候群
      等傷害，係屬「輾壓傷」，堪認係遭被告自用小貨車之後
      輪碾壓過而致傷害；及被告供稱彼時其車道上並無機車乙
      節，衡情被告自用小貨車與被害人輕型機車各自行進在其
      車道上，當無致擦撞。而由目擊證人丙○○○上開證述內
      容，已堪認被告確有向右偏駛，造成被害人機車閃避不及
      ，因此其機車車頭向右方倒地，被害人因此倒臥於快車道
      上致遭被告所駕之小貨車碾壓受傷，始符合力學原理及經
      驗法則。
    (四)再者，發生車禍係上午時段，地點緊鄰菜市場；參酌被告
      及於偵查時初供述：車速約時速30、40公里等語（見交查
      卷第28頁），後於原審審理時改稱：當時因係停紅燈後剛
      起步，車速應不超過時速50公里，經過該路段並未看見被
      害人之機車等語（見原審卷第30、31、25頁）。又參酌證
      人楊玉婷於檢察事務官詢問時證稱：當時與被害人欲一起
      到市場，在尋覓停車位，車速約時速20、30公里，被害人
      車速更慢，騎在伊後方（見交查卷第42頁）等語明確。是
      若被告駕駛自用小貨車於燈號轉為綠燈後剛起步，即行駛
      於被害人機車前方，衡情被告之車速約時速30、40公里，
      而被害人車速低於時速30公里，加上高齡77歲之年紀，動
      作較緩慢，顯無可能加速向前追趕上被告自用小貨車，而
      致擦撞該自用小貨車右後輪；反之，若被告之自用小貨車
      起步後係行進在被害人機車後方，依其車速快於機車車速
      ，自會超越機車，則被告駕車行經該路段時，理應看見被
      害人騎乘機車在其前方，並進而超越，始符合常理。乃被
      告竟辯稱並未看見前方有車或亦未看到被害人之機車云云
      ，顯係事後圖卸之詞，不足為採。何況被告已自承其並未
      看後照鏡，故不知撞到人乙節，更可徵被告確實疏未注意
      車前狀況，及與同向機車保持安全距離，甚為明顯。
    (五)按汽車行駛時，駕駛人應注意車前狀況及兩車併行之間隔
      ，並隨時採取必要之安全措施，道路交通安全規則第94條
      條第3項定有明文。茲被告考領有汽車駕駛執照，又係從
      事駕駛業務之人，其對上述規定，當知悉甚稔，且為駕車
      時所應注意遵守；又依肇事當時情況，天候佳，路面乾燥
      、無缺陷、道路無障礙物、視距良好等情，有現場照片可
      憑，亦無不能注意情形。詎被告竟疏未注意車前狀況及兩
      車併行之間隔，即貿然向右偏駛，因而肇事致被害人受傷
      ，被告顯有過失，甚為明確。且被告過失行為，與被害人
      所受前述傷害之間，具有相當因果關係，亦堪認定。綜上
      所述，被告前開所辯，顯係卸責之詞，不足採信。事證明
      確，被告本件過失犯行，洵堪認定，應予依法論科。
    (六)至被告之辯護人為被告辯護稱：原審依證人丙○○○之證
      詞，認被告為閃避對向來車，貿然向右偏行，然此為丙○○○之猜測，不得作為認定被告有過失之依據；又被害人
      係違法騎乘機車於快車道上，被告行駛在自己車道上，並
      無疏失云云。惟查，證人丙○○○於本院審理時固證稱：
      「（問：證人之前（偵查中）表示「自小貨車可能是在閃
      對向車道」，究係個人推測「可能」或是目睹？筆錄上所
      記載的情形，是否妳所目睹？）我是猜測的。」但就此證
      人丙○○○亦說明：「是警員先問我是否可能為閃對向來
      車，我說可能是。」等語，故證人丙○○○就被告所駕小
      貨車向右偏行之『原因』，固屬推測意見，惟渠就被告所
      駕小貨車確有向右偏駛，致造成被害人機車閃避不及之『
      目睹事實』，則始終堅證無疑，自得採為認定被告過失之
      依據。參之被告於本院審理中亦坦承：案發路段菜市場路
      口，人車很多，且我是停紅路燈後欲行駛通過路口乙情無
      誤；可見彼時被告駕車正行經人車擁擠之路段，被告理應
      更加注意車前狀況及與併行車輛保持安全之間距才是，是
      不論被害人有無疏失，均此不能免除被告之過失責任至明
      。何況，本院認本件車禍係因被告疏未注意車前狀況及與
      同向機車保持安全距離，以致肇事，業詳述如前。是以辯
      護人此部分之主張，難認可採。
    (七)而本件車禍事故路口未設置錄影監視系統；及本件事故於
      偵查中經檢察官送請行車事故鑑定委員會鑑定，據覆因跡
      證不足無法鑑定，分別有嘉義市警察局95年6月19日嘉市
      警交字第0950004889號函及臺灣省嘉雲區車輛行車事故鑑
      定委員會95年7月27日嘉雲鑑950428字第0955802836號函
      各1紙在卷可稽（見交查卷第44、45頁）。查本案事證已
      臻明確，故本院認本件事故無再送鑑定之必要，併此敘明
      。
二、按被告行為後，刑法已於94年2月2日修正公布，並於95年7
    月1日生效施行。而刑法第2條第1項修正為「行為後法律有
    變更者，適用行為時之法律。但行為後之法律有利於行為人
    者，適用最有利於行為人之法律。」，採「從舊從輕」之原
    則，與修正前刑法第2條採「從新從輕」之原則不同。又比
    較時應就罪刑有關之共犯、未遂犯、想像競合犯、牽連犯、
    連續犯、結合犯，以及累犯加重、自首減輕暨其他法定加減
    原因（如身分加減）與加減例比等一切情形，綜其全部罪刑
    之結果而為比較。有最高法院95年第8次刑事庭會議決議可
    參。經查，(一)被告行為時之刑法第10條第4項第4款規定：「
    稱重傷者，謂左列傷害：四、毀敗一肢以上之機能。」；修
    正後之刑法第10條第4項第4款則規定：「稱重傷者，謂下列
    傷害：毀敗或嚴重減損一肢以上之機能」，其就重傷之定義
    ，已由原先須達到「毀敗」身體機能之程度，放寬為「毀敗
    」或「嚴重毀損」身體機能均屬之，因屬構成要件之變更，
    自有比較新舊法之必要，經比較結果，自以修正前刑法關於
    重傷害要件較嚴格而有利於被告。(二)新修正刑法關於自首之
    規定亦有變更，修正前刑法第62條前段關於自首之規定係「
    必減事由」，新修正刑法第62條前段關於自首之規定則係「
    得減事由」，上開關於自首之規定雖屬刑罰裁量之事項，惟
    既影響行為人之刑罰法律效果，應屬法律變更之範疇，而有
    刑法第2條第1項之適用；且關於自首之新舊法比較，因自首
    之性質無關可罰性之判斷或法律效果之形成，故其變更應非
    以行為時為判斷基準，而應依「自首時」作為判斷之基準。
    本件被告自首之時間在新修正刑法生效前，經比較新舊法，
    以修正前規定「必減」對被告較為有利。綜上法律修正前、
    後之比較，本件以適用修正前之相關刑罰法律，對被告較為
    有利。
三、又按刑法上所謂業務，係指個人基於其社會地位繼續反覆所
    執行之事務，其主要部分之業務固不待論，即為完成主要業
    務所附隨之準備工作與輔助事務，亦應包括在內，此有最高
    法院71年臺上字第1550號判例意旨可供參照。本件被告甲○○於車禍事故發生時，擔任乃勤公司之貨車司機兼送貨員，
    當日即係駕車送貨，業據被告於原審供明在卷（見原審卷第
    15、29頁），揆諸前揭最高法院判例意旨，被告駕駛上開自
    用小貨車而在道路上行駛，反覆執行此等事務，自屬以駕駛
    為業務之人無訛。又修正前刑法第10條第4項第1款至第5款
    所稱之毀敗，係指各款所列舉之人體各器官，其生理機能受
    侵害之結果，程度上達於完全喪失功能且永無回復之可能性
    而言，被害人因本次事故，遭左側膝下截肢，其左下肢顯已
    完全喪失功能且永無回復之可能性，核被告所為，係犯刑法
    第284條第2項後段之業務過失傷害致人重傷罪。再按犯人在
    犯罪未發覺之前，向該管公務員告知其犯罪，而不逃避接受
    裁判，即與刑法規定自首之條件相符，不以言明「自首」並
    「願受裁判」為必要，此有最高法院63年臺上字第1101號判
    例意旨可資參照。經查被告於肇事後，經路人告知而停車返
    回原處，詢問旁人已有報警，即待在現場等候救護車，並主
    動向據報前來處理之警員表明係肇事者而自首，進而接受裁
    判乙節，業據被告供明在卷，亦經證人陳健正警員於原審證
    述甚詳，並有自首調查表1紙存卷可參（見原審卷第31頁；
    交查卷第17、55頁），堪認被告符合自首之要件，自應依修
    正前刑法第62條前段之規定，減輕其刑。
四、原審以被告犯罪事證明確，應予適用刑法2條第1項前段、第
    284條第2項後段、修正前刑法第62條前段，刑法施行法第1
    條之1第1項、第2項前段，並審酌被告輕忽道路交通安全規
    範，造成被害人截肢傷害及其家屬之傷痛，且犯後猶飾詞圖
    卸，迄今未與被害人達成賠償之和解，顯無悔意，然念其並
    無構成累犯前案紀錄之素行，及於肇事後，經路人告知上情
    而留待現場，且有前開自首情形，並未逃逸等一切情狀，量
    處被告有期徒刑10月。本院經核原判決認事用法，核無不合
    ，量刑亦稱妥適。公訴人上訴主張原審量刑太輕、推理過程
    恣意，為無理由。又被告上訴否認過失，亦無理由，均應駁
    回。
據上論斷，應依刑事訴訟法第368條，判決如主文。
本案經檢察官曾銘芳到庭執行職務
中　　華　　民　　國　　96　　年　　4 　　月　　11　　日
                  刑事第二庭    審判長法　官    葉居正
                                      法　官    吳勇輝
                                      法　官    郭千黛
以上正本證明與原本無異。
不得上訴。
　　　　　　　　　　　　　　　　　　　書記官    尤乃玉
中　　華　　民　　國　　96　　年　　4 　　月　　12　　日
附錄：本案論罪科刑法條全文
中華民國刑法第284條第2項
從事業務之人，因業務上之過失傷害人者，處1年以下有期徒刑
、拘役或1千元以下罰金，致重傷者，處3年以下有期徒刑、拘役
或2千元以下罰金。
